【裁判字號】    92,上易,927
【裁判日期】    920724
【裁判案由】    動產擔保交易法
【裁判全文】
臺灣高等法院高雄分院刑事判決          九十二年度上易字第九二七號
    上  訴  人  台灣高雄地方法院檢察署檢察官
    被      告  甲○○
右上訴人因被告違反動產擔保交易法案件，不服臺灣高雄地方法院九十二年度易字第
九二號中華民國九十二年五月二日第一審判決（起訴案號：臺灣高雄地方法院檢察署
九十一年度偵字第二七四三四號），提起上訴，本院判決如左：
      主      文
上訴駁回。
      理      由
一、公訴意旨略以：被告甲○○於民國九十一年三月六日以其所有車號九Ｓ─六○四
    九號自用小客車，以動產擔保交易法動產抵押之方式，向裕融企業股份有限公司
    （下稱裕融公司）辦理消費性貸款，借貸新台幣（下同）五十五萬七千五百六十
    八元（含分期付款利息），而為動產擔保交易之債務人，雙方約定貸款期限，自
    九十一年三月六日起至九十四年三月六日止，每月攤還一次，每次償還一萬五千
    四百八十八元，分三十六期給付，標的物存放地點，為高雄市○○區○○路一七
    二號八樓之二號，且在價金未付清之前，標的物僅得依約占有使用，不得任意遷
    移或為其他處分。詎被告甲○○在貸得上開消費性貸款後，僅繳交五期，自九十
    一年八月六日起即未再支付，並意圖為自己不法之利益，將上開動產擔保標的遷
    移，不知去向，嗣經裕融公司職員邱智偉前往查訪，始發現甲○○業將上開動產
    擔保標的物之自用小客車，遷移去向不明，致裕融公司無法占有動產標的，依動
    產擔保交易法行使取償之權益，而受有損害。因認被告甲○○係涉犯動產擔保交
    易法第三十八條之罪嫌。
二、按犯罪事實應依證據認定之，無證據不得推定其犯罪事實；又不能證明被告犯罪
    者，應諭知無罪之判決，刑事訴訟法第一百五十四條、第三百零一條第一項分別
    定有明文。次按動產擔保交易法第三十八條動產擔保交易之債務人意圖不法之利
    益，將標的物遷移或出賣等處分行為，致生損害於債權人之罪名成立，除動產擔
    保交易之債務人在客觀上有將標的物遷移或其它處分致生損害於債權人之行為外
    ，其主觀上尚須具有意圖不法利益之犯意而為之，始足當之，此觀該條規定甚明
    。
三、公訴人認被告甲○○涉有動產擔保交易法第三十八條犯行，係以告訴人公司代理
    人邱智偉於偵查中之指訴及所提出之汽車動產抵押契約書、動產擔保交易動產抵
    押設定登記申請書及存證信函等文件為認定依據。訊據被告甲○○堅決否認有意
    圖不法之利益，將動產擔保交易標的之汽車擅自遷移、出質處分之犯行，辯稱：
    汽車是伊父親王坤泉要購買的，因為伊父母親信用均不佳，不能辦理貸款，伊為
    家中長女，所以父親借用伊之名義購買並辦理貸款，契約書及申請書上都是伊簽
    名蓋章，但車子是伊父母在使用，車款原先亦由伊父母支付，但後來伊父親付不
    出車款，才由伊支付，伊不知父親將汽車典當，後來中英當鋪要脅伊還款時，才
    知悉其父親將汽車以二十萬元之價額典當等語。
四、經查，被告之父王坤泉於右述時、地以其所有車號九Ｓ─六○四九號汽車向中英
    當鋪之負責人翁嘉區質押借款二十萬元等情，業經證人翁嘉區於原審證稱：車號
    九Ｓ─六○四九號車輛確係王坤泉交付予伊質押借款二十萬元，目前車輛尚在伊
    持有保管中等語明確（見原審卷第六十二頁），並有王坤泉簽立之當票、汽車借
    出駛用保管單附卷為憑（見原審卷第五○、五一頁）。復經証人王宣方於本院審
    理中具結證稱：車號九Ｓ─六○四九號汽車確係伊父親王坤泉借用其姐甲○○名
    義購買並辦理貸款，且由伊及父親擔任保證人，汽車買來後均係伊父母親在使用
    ，是中英當鋪的人打電話要脅伊姐（即被告）還錢，才知伊父親將汽車拿去典當
    等語（見本院卷第三○頁）大致相符。足見上開車輛確係王坤泉以被告名義購買
    ，車輛實際上購買人及使用人均係王坤泉，嗣後亦係王坤泉擅將車輛遷移、質押
    處分，至為明確。
五、又查被告僅係本件動產擔保交易附條件買賣之形式上契約當事人，雖屬動產擔保
    交易法第三十八條所稱之動產擔保交易之債務人，但實際上之動產（汽車）買受
    人及使用人均係王坤泉，嗣後更是王坤泉將車輛質押處分，被告事前全然不知情
    ，自亦無同意或與王坤泉有共同犯意聯絡而將該車質押予他人之情事可言。從而
    ，被告主觀上應無動產擔保交易法第三十八條之不法利益意圖，客觀上亦無遷移
    或質押處分車輛之行為，自不得僅因被告係該車設定登記之動產擔保交易債務人
    ，即遽認其就實際上購車人王坤泉所為之遷移、質押車輛而損害債權人之行為，
    應負動產擔保交易法第三十八條之共犯罪責。從而，卷附之汽車動產抵押契約書
    、動產擔保交易動產抵押設定登記申請書及存證信函等文件，均難採為不利於被
    告之認定。
六、綜上所述，被告所辯上情，經調查結果，尚堪採信。此外，復查無其他確切之證
    據足證被告有公訴人所指之犯罪，依前開之說明，應認不能證明被告犯罪。則原
    審所為被告無罪之諭知，尚無不當。公訴人上訴意旨，雖執：被告辦理分期付款
    時，已知其父王坤泉信用不佳，仍願出面擔任人頭債務人，並於取得車輛後，及
    擅自移轉由其父使用，復未約以善良管理人之注意義務關心車況，任由其父質當
    便現，屢經告訴人催促處理，被告皆藉故推託，要謂被告無違反動產擔保交易法
    之犯行，核尚與常情有違，是原審判決，認事用法自有違誤等語。惟查被告於出
    面承買本件車輛之初，雖知其父王坤泉信用不佳，然並無法預見其父王坤泉事後
    會將該車出質典當，且王坤泉事後典當該車，被告事前並不知情，已如前述。而
    被告身為家中長女，對於父親王坤泉要求其出面承購該車，衡情實難以拒絕。雖
    然被告出面以其名義承購該車，但既無法預見其父事後出質會典當該車，尚難僅
    憑被告出面購車乙節，遽認被告購車之初，即有不法利益之意圖。公訴人上訴意
    旨，仍執前詞，指摘原判決不當，經核難認有理由，應予駁回。
據上論斷，應依刑事訴訟法第三百六十八條，判決如主文。
本案經檢察官高振昌到庭執行職務。
中    華    民    國     九十二     年       七       月     二十四     日
                              臺灣高等法院高雄分院刑事第三庭
                                  審判長法官  周賢銳
                                        法官  黃建榮
                                        法官  謝宏宗
右正本證明與原本無異。
不得上訴。
                                      書記官  賴梅琴
中    華    民    國     九十二     年       七       月    二十五      日
                                                                     Ａ


司法院資訊處製作；財團法人民間司法改革基金會備份。
